【裁判字號】    92,台抗,183
【裁判日期】    920410
【裁判案由】    損害賠償
【裁判全文】
最高法院民事裁定                                九十二年度台抗字第一八三號
    抗  告  人  乙○○
右抗告人因與丙○○等間請求損害賠償事件，對於中華民國九十一年十二月二日台灣
高等法院裁定（九十一年度訴更(三)字第五號），提起抗告，本院裁定如左：
    主  文
原裁定廢棄。
    理  由
按「請求之基礎事實同一」或「因情事變更而以他項聲明代最初之聲明」者，原告得
任意將原訴變更或追加他訴，毋庸經被告同意，民事訴訟法第二百五十五條第一項第
二款、第四款，第四百四十六條第一項規定甚明。又訴有無變更或追加及其變更或追
加應否准許，法院應依職權調查為之。於第一審如認與民事訴訟法第二百五十五條規
定不合，於第二審如認與同法第四百四十六條第一項規定不合者，始得裁定予以駁回
。本件抗告人主張：伊基於侵權行為及不當得利之法律關係，原僅以賴美真為被告，
請求賴美真返還系爭股份，詎賴美真於訴訟繫屬中竟將該股份虛偽移轉與相對人丙○
○，丙○○再虛偽移轉與相對人甲○○，甲○○再虛偽移轉予相對人華屋實業股份有
限公司（下稱華屋公司），上開股份移轉行為均屬通謀虛偽意思表示而無效，伊為保
全對賴美真之侵權行為損害賠償及不當得利返還請求權，自得依民法第二百四十二條
之規定，依序代位賴美真、丙○○、甲○○向華屋公司請求返還股份與甲○○，甲○
○再返還與丙○○，丙○○再返還與賴美真，爰追加相對人丙○○、甲○○、華屋公
司為被告，並為上述之請求等語，提出台灣台北地方法院檢察署檢察官九十年偵字第
四０二一號聲請簡易判決處刑書及台灣台北地方法院九十一年易字第三九０號刑事判
決各一份為證。原法院徒以抗告人為訴之追加，未經賴美真及相對人同意，又不符合
民事訴訟法第二百五十五條第一項第四款規定之要件，置同法條其他各款規定，尤其
是否符合請求之基礎事實同一之情形於不論，遽裁定予以駁回，已難謂允洽。況且賴
美真與相對人於訴訟繫屬中互相輾轉移轉系爭股份，致客觀情形變更，抗告人非追加
相對人為被告，並為前述之請求，不能達訴訟之目的。雖包含原有之訴在內，惟就整
體而言，仍不失為以「他項聲明」（最初聲明與他項聲明相結合），取代原有之「最
初之聲明」，似此情形，是否不應准許，尚非無斟酌之餘地。抗告意旨，指摘原裁定
不當，求予廢棄，非無理由。
據上論結，本件抗告為有理由，依民事訴訟法第四百九十二條第二項，裁定如主文。
中      華      民      國    九十二    年      四      月      十      日
                              最高法院民事第四庭
                                  審判長法官  蕭  亨  國
                                        法官  許  朝  雄
                                        法官  謝  正  勝
                                        法官  陳  淑  敏
                                        法官  高  孟  焄
      右正本證明與原本無異
                                              書  記  官
中      華      民      國    九十二    年      五      月      二      日


司法院資訊處製作；財團法人民間司法改革基金會備份。
